ACORDAO-COMPLETO-2442456

ACÓRDÃO 7378/2021 ATA 14/2021 - SEGUNDA CÂMARA

VISTOS, relatados e discutidos estes autos de tomada de contas especial, em que se apreciam embargos de declaração opostos por Ary José Vanazzi contra o Acórdão 5413/2020-TCU-Segunda Câmara,  em que este Tribunal conheceu e negou provimento a recurso de reconsideração interposto pelo ora embargante contra o Acórdão 3331/2019-TCU-Segunda Câmara (relatora: Ministra Ana Arraes) , por meio do qual foram julgadas irregulares as contas do referido responsável, imputando-se-lhe débito e multa.
ACORDAM os Ministros do Tribunal de Contas da União, reunidos em Sessão da Segunda Câmara, diante das razões expostas pelo Relator, em:
9.1. nos termos do art. 34 da Lei 8.443/1992, conhecer dos embargos de declaração, para, no mérito, rejeitá-los;
9.2. dar ciência deste Acórdão ao recorrente, por meio do respectivo advogado, nos termos do art. 179, §7º, do Regimento Interno deste Tribunal, informando que o teor integral da presente deliberação poderá ser obtido no endereço eletrônico www.tcu.gov.br/acordaos.

Embargos de declaração contra decisão que julgou irregulares as contas dos recorrentes, condenou-os em débito e aplicou-lhes multa em razão da impugnação das despesas do convênio tendo por objeto a continuidade das obras relativas ao controle de enchentes no Vale do Rio dos Sinos.

Segunda Câmara

Prefeitura Municipal de São Leopoldo - RS.

3. Interessados/Responsáveis/Recorrentes:
3.1. Interessado: Ministério da Integração Nacional (extinto)
3.2. Recorrente: Ary José Vanazzi (XXX.432.659-XX).

Augusto Nardes.

13.1. Ministros presentes: Bruno Dantas (Presidente), Augusto Nardes, Aroldo Cedraz e Raimundo Carreiro (Relator).
13.2. Ministro que alegou impedimento na Sessão: Augusto Nardes.
13.3. Ministros-Substitutos presentes: Marcos Bemquerer Costa e André Luís de Carvalho.

ACORDAO-COMPLETO-2533530

Acórdão 2012/2022 - Segunda Câmara

RAIMUNDO CARREIRO

Ministro Raimundo Carreiro.

Trata-se de embargos de declaração opostos por Ary José Vanazzi contra o Acórdão 5413/2020-TCU-Segunda Câmara, de minha relatoria, vazado nos seguintes termos: 
VISTOS, relatados e discutidos estes autos de Recurso de Reconsideração em Tomada de Contas Especial, interposto pelo Sr. Ary José Vanazzi, contra o Acórdão 3331/2019-TCU-Segunda Câmara.
ACORDAM os ministros do Tribunal de Contas da União, reunidos em sessão da 2ª Câmara, ante as razões expostas pelo Relator, e com fundamento nos arts. 32, inciso I, e 33 da Lei 8.443/1992, em:
9.1. conhecer do Recurso de Reconsideração para, no mérito, negarlhe provimento;
9.2. dar ciência ao recorrente, ao Ministério da Integração Nacional, à Procuradoria da República no Estado do Rio Grande do Sul e demais interessados, a respeito do inteiro teor deste Acórdão, informando que esta deliberação, acompanhada do Relatório e do Voto que a fundamenta, está disponível para a consulta no endereço www.tcu.gov.br/acordaos, além de esclarecer que, caso requerido, este Tribunal poderá fornecer sem custos as correspondentes cópias impressas.
2.	Reproduzo a seguir, com ajustes de forma, o teor principal da instrução conclusiva lavrada no âmbito da Secretaria de Recursos (Serur) , cuja proposta de encaminhamento foi endossada pela direção da unidade (peças 150 a 152) :
HISTÓRICO
2.	O Acórdão 5413/2020-TCU-Segunda Câmara, ora embargado, apreciou recurso de reconsideração interposto pelo embargante contra o Acórdão 3331/2019-TCU-Segunda Câmara, relatado pela Ministra Ana Arraes, cujo teor era o seguinte (peça 94) : 
[ACÓRDÃO ORIGINAL - CONDENATÓRIO]
ACORDAM os ministros do Tribunal de Contas da União, reunidos em sessão da 2ª Câmara, ante as razões expostas pela relatora, e com fundamento nos arts. 1º, inciso I, 16, inciso III, alíneas "b" e "c", 19, parágrafo único, 23, inciso III, alínea "a", 26, 28, inciso II, e 57 da Lei 8.443/1992 c/c os arts. 202, § 6º, 212, 214, inciso III, alínea "a", e 217 do Regimento Interno, em: 
9.1. determinar o arquivamento das contas de Waldir Artur Schmidt, sem julgamento do mérito, ante a ausência de pressupostos de constituição e de desenvolvimento válido e regular do processo;
9.2. julgar irregulares as contas de Ary José Vanazzi; 
9.3. condená-lo ao recolhimento aos cofres do Tesouro Nacional das quantias abaixo indicadas, atualizadas monetariamente e acrescidas de juros de mora calculados a partir de cada uma das datas apontadas, abatendo-se, na oportunidade, os valores já ressarcidos:
	VALOR ORIGINAL (R$) 
	DATA DA OCORRÊNCIA

	66.430,00
	26/4/2005

	22.740,00
	26/4/2005

	28.470,00
	5/5/2005

	22.740,00
	13/5/2005

	30.320,00
	13/5/2005

	44.064,00
	29/3/2006

	44.046,45
	29/3/2006

	43.149,60
	29/3/2006

	50.954,50
	2/5/2006

	44.064,00
	2/5/2006

	44.046,45
	2/5/2006

	43.149,60
	2/5/2006

	68.594,20
	1/6/2006

	58.728,60
	1/6/2006

	57.532,80
	1/6/2006

	58.752,00
	28/6/2006

	24.651,30
	21/7/2006

	44.184,00
	27/7/2006

	44.184,00
	26/9/2006

	58.912,00
	6/11/2006

	43.566,60
	22/11/2006

	101.655,40
	9/2/2007

	181.260,00
	2/7/2007

	150.391,50
	10/9/2007

	247.470,10
	18/9/2007

	359.092,90
	7/10/2007

	102.105,00
	18/10/2007

	404.120,00
	21/12/2007

	145.050,00
	4/2/2008

	270.430,00
	25/3/2008

	255.963,50
	19/5/2008

	7.826,00
	21/5/2008

	144.000,00
	18/6/2008

	10.218,75
	24/4/2009

	38.160,00
	25/4/2009

	57.968,00
	2/6/2009

	72.872,00
	8/7/2009

	285,79
	22/4/2010

	560,06
	22/4/2010

	 (3.692,26) 
	22/4/2010

9.4. aplicar-lhe multa no valor de R$ 160.000,00 (cento e sessenta mil reais) , a ser recolhida aos cofres do Tesouro Nacional, com incidência de encargos legais calculados da data deste acórdão até a data do pagamento, se este for efetuado após o vencimento do prazo a seguir estipulado;
9.5. fixar prazo de 15 (quinze) dias, a contar da notificação, para comprovação, perante o Tribunal, do recolhimento das dívidas acima imputadas;
9.6. autorizar a cobrança judicial das dívidas, caso não atendida a notificação;
9.7. autorizar o pagamento das dívidas em até 36 (trinta e seis) parcelas mensais consecutivas, caso venha a ser solicitado pelo responsável antes do envio do processo para cobrança judicial;
9.8. fixar o vencimento da primeira parcela em 15 (quinze) dias, a contar do recebimento da notificação, e o das demais a cada 30 (trinta) dias, com incidência de encargos legais sobre o valor de cada parcela; 
9.9. alertar ao responsável que a inadimplência de qualquer parcela acarretará vencimento antecipado do saldo devedor; 
9.10. remeter cópia deste acórdão ao procurador-chefe da Procuradoria da República no Rio Grande do Sul, nos termos do art. 16, § 3º, da Lei 8.443/1992, e à Procuradoria Regional da União - 4ª Região/RS - Advocacia-Geral da União.
[ANÁLISE DOS EMBARGOS]
2.1.	A síntese das circunstâncias processuais e de mérito que interessam à análise dos embargos de declaração em tela apura-se no relatório e no voto que integram a decisão embargada, compensando a transcrição (grifou-se) :
RELATÓRIO
2.	Adoto como Relatório, a instrução feita no âmbito da Serur (peça 121) , a qual obteve a concordância dos dirigentes da Unidade Técnica (peça 122 e 123) e do Subprocurador-Geral Lucas Rocha Furtado, do Ministério Público junto ao TCU (peça 124) , verbis: 
[Transcreve instrução desta Serur à peça 121]
MÉRITO
4. Delimitação
4.1. Constitui objeto do recurso as seguintes questões:
[...]
b) se cabe o débito atribuído ao recorrente (peça 104, p. 3-9) ;
[...]
6. Se cabe o débito atribuído ao recorrente (peça 104, p. 3-9, 105 a 107) .
6.1. O recorrente afirma não haver irregularidades para sua condenação ao pagamento de débito, impondo-se o afastamento da medida, tendo em vista os seguintes argumentos:
[...]
i) sobre as duas maiores glosas (contratos 162/2007 e 198/2007) , há diversos apontamentos supostamente irregulares: 
i.1) as especificações contratuais estavam todas regulares e constantes dos objetos e planos de trabalho, conforme comprova-se pelos documentos ora juntados aos autos (peças 105 a 107) ; 
i.2) no Contrato 162/2007 foi aplicada uma glosa genérica, desconsiderando todos os serviços prestados e a concretização de todas as obras e ignorando todos os proveitos à região, advindos do convênio; 
i.3) as falhas formais, que questionam as previsões contratuais e os pormenores do plano de trabalho não podem, de forma alguma, levar ao entendimento de que a verba não foi aplicada, ainda mais tendo em vista o resultado satisfatório das obras, sendo que a vultuosa glosa, nesse caso, leva indubitavelmente ao enriquecimento indevido do erário; 
i.4) no Contrato 198/2007, não cabe a afirmação de não comprovação de certos quantitativos, ou suposta não realização de certas etapas, considerando que, para a completude da obra não há como "pular" etapas ou desrespeitar os quantitativos previstos, sem comprometer o resultado;
i.5) o próprio sucesso das obras já comprova a sua correta execução, sendo que as falhas apontadas pelo engenheiro basearam-se na impossibilidade de interpretar corretamente as fotos então enviadas pela prefeitura.
Análise
6.2. Os argumentos do recorrente não merecem prosperar, como será demonstrado. Registra-se que os argumentos ora trazidos, como também os reiterados, não inovaram em relação às alegações de defesa anteriormente apresentadas, portanto, não são capazes de alterar a premissa fundamental - não comprovação da boa e regular aplicação dos recursos públicos federais - em que se baseou a decisão recorrida. 
6.3. Em relação à alegação de falta de estrutura administrativa e na afirmação de que cumpriu todas as regras com zelo, tais argumentos não afastam a responsabilidade do ex-prefeito. Ao celebrar o convênio, o município se apresenta como parceiro do Governo Federal, e assume a responsabilidade pela execução do objeto. Se não tinha condições de conduzir e acompanhar as obras de engenharia, deveria ter solicitado apoio adicional do Ministério ou mesmo ter concluído a obra com recursos próprios. 
6.4. Quanto ao argumento recursal de que não detinha a conhecimento técnico para interferir nas conclusões dos engenheiros responsáveis, registra-se que a delegação interna de atividades administrativas, em prefeituras, para a execução de despesas custeadas com recursos públicos federais, não retira do agente político a responsabilidade sobre a execução do convênio, uma vez que ele sempre atua na dupla condição de gestor e agente político. 
6.5. É certo que esse entendimento não preconiza que o responsável deva praticar todos os atos de gestão referentes aos recursos repassados, mas sim adotar providências para que a execução da despesa ocorra dentro dos parâmetros legais. Assim, o titular de um órgão/entidade deve escolher seus auxiliares diretos com esmero e acompanhar, mesmo que de forma geral, o desempenho de seus administrados. 
6.6. Não procede ainda a alegação de inexistência de dolo, tendo em vista que a responsabilidade dos jurisdicionados perante o TCU é de natureza subjetiva e fica caracterizada mediante a presença de simples culpa, em sentido estrito, sendo desnecessária a caracterização de conduta dolosa ou de má-fé do gestor para que este seja responsabilizado. Desse modo, é suficiente para responsabilizar o agente a verificação do nexo de causalidade entre a infração praticada ou o dano experimentado e o seu comportamento culposo (Acórdão 635/2017-TCU-Plenário, Rel. Min. Aroldo Cedraz, 9.004/2018-1ª Câmara, rel. Min. Bruno Dantas e 479/2010-Plenário, rel. Min. Raimundo Carreiro) . 
6.7. Ressalta-se que a responsabilidade do ex-prefeito na execução de convênio adveio da sua condição de signatário nos termos aditivos firmados em sua gestão e da apresentação da prestação de contas, que o faz garantidor da correta aplicação dos recursos (cláusula quarta, inciso II, alínea 'c'' da peça 5, p. 50) , o que não ocorreu, em virtude da não comprovação da boa e regular aplicação dos recursos públicos federais. Assim, mesmo que não tenha praticado atos referentes à execução, deveria ter adotado providências para que esta ocorresse dentro dos parâmetros legais, o que não se desincumbiu a contento. Nesse sentido são os Acórdão 2059/2015-TCU-Plenário, Rel. Benjamin Zymler, 8.784/2017-1ª Câmara, Rel. Bruno Dantas, e 3.121/2015-1ª Câmara, Rel. Walton Alencar Rodrigues) . 
6.8. Segundo o item 46 da instrução da unidade técnica à peça 90, as glosas referem-se a serviços executados não constantes no plano de trabalho, falta de registro dos serviços executados, quantidades executadas superiores às previstas, serviços executados com unidades não mensuráveis e contratações de serviços com objetos genéricos, entre outras irregularidades. 
6.9. Percebe-se a gravidade das infrações na aplicação dos recursos do Convênio 50/1995, as quais vão de encontro às normas que regem as transferências voluntárias, sendo improcedente a alegação do recorrente de que possuem caráter meramente formal, não caracterizando descumprimento à lei, normas ou princípios constitucionais. 
6.10. Também não prospera o argumento apresentado relacionado à aplicação da LINDB, que impediria a responsabilização do recorrente, tendo em vista que as alterações ali promovidas pela Lei 13.655/2018 não provocaram nenhuma modificação nos requisitos necessários para a responsabilidade financeira por débito. Não há que se falar, portanto, em responsabilização objetiva. 
6.11. Registra-se o entendimento jurisprudencial do TCU que vem se inclinando no sentido de considerar como erro grosseiro, para o exercício do poder sancionatório desta Corte de Contas, o que decorreu de grave inobservância do dever de cuidado, isto é, que foi praticado com culpa grave (Acórdão 2391/2018-TCU-Plenário, Rel. Benjamin Zymler, 2.924/2018-Plenário, Rel. José Mucio Monteiro, 11.762/2018-2ª Câmara, Rel. Marcos Bemquerer, e 957/2019, 1.264/2019 e 1.689/2019, todos do Plenário, Rel. Augusto Nardes) . 
6.12. Repisa-se que o lastro da responsabilização do recorrente não está somente no fato de ter ocupado o cargo de prefeito municipal de São Leopoldo - gestão 2005-2012. Ao apor sua assinatura nos aditivos ao termo de convênio (peça 22, 34-36 e p. 66-68, peça 24, p. 47-50, peça 28, p. 26-29 e 65-69) , o recorrente assumiu a obrigação de cumprir suas regras e as exigências normativas pertinentes, que não ocorreu como demonstram as ocorrências a seguir, que culminaram no débito a ser ressarcido (peça 76 e 78) : 
a) objeto contratado sem correspondência no plano de trabalho; 
b) falta de registros da execução do serviço; 
c) serviços contratados constam como objeto em outro contrato; 
d) quantidade contratada superior à prevista; 
e) objeto do contrato genérico sem especificação das obras; 
f ) falta de especificações, quantitativos e respectivos preços; 
g) em relação ao Contrato 162/2007: 
g.1) as especificações E 011/7-2007 do Contrato 162/2007 não tem qualquer relação com os itens da planilha contratada; 
g.2) As fotos relativas à execução da canalização com aduelas pré-moldadas evidenciam que não foram executados escoramentos metálicos contínuos cravados; 
g.3) não é evidenciado no relatório fotográfico: a regularização do fundo com areia, reaterros com argila e com saibro, execução de "enleivamento", execução de galerias com tubos PA2 MF 600 mm e de poços de visita, o que também não faz parte do Plano de Trabalho; 
g.4) o item "Serviços de Administração" com unidade não mensurável b" é um dos componentes do BDI; 
h) em relação ao Contrato 198/2007, foram glosados:
h.1) os itens com unidade não mensurável "vb"; 
h.2) os itens de "enleivamento" e "meio-fio" por não haver registro de execução;
h.3) os aditivos pela falta de comprovação dos respectivos quantitativos.
6.13. De fato, ao descumprir as regras atinentes ao convênio sobre comento, o recorrente afastou-se da conduta esperada de um administrador médio (culpa grave) , nascendo a responsabilidade pela recomposição do dano. Somado a isso, não se verifica nos autos a ocorrência de qualquer excludente de culpabilidade. 
6.14. O recorrente teve, ainda, oportunidades de produzir as provas que entendesse necessárias e capazes a eliminar a pretensão punitiva da Administração Pública, porém não suporta suas razões recursais com nenhum documento novo, limitando-se a mostrar sua irresignação com a decisão deste Tribunal. 
6.15. Assim sendo, os elementos constantes dos autos permitem concluir que o gestor agiu com culpa grave tratando-se de erros grosseiros, os quais permitem que o referido gestor responda pessoalmente por seus atos, nos termos do art. 28 da Lei de Introdução às Normas do Direito Brasileiro.
[...] 
6.20. Como resta evidenciado, o débito decorreu da falta de registros comprobatórios das despesas e das ocorrências já relatadas no subitem 6.12 retro, de responsabilidade do ex-prefeito. 
6.21. Assim, conclui-se que os documentos ora juntados não minimizam o débito atribuído ao recorrente, que foi devidamente responsabilizado, considerando que a responsabilização perante este tribunal é de natureza subjetiva e o dever de reparar o prejuízo causado ao erário independe da intenção do agente que praticou o ato irregular, sendo suficiente que tenha atuado com culpa stricto sensu.  [...] 
[Grifos da instrução da Serur].
VOTO
3. Inconformado, interpôs o presente apelo, por meio do qual argumenta resumidamente que houve: 
	a) prejuízo ao exercício do contraditório e da ampla defesa, por conta da dificuldade de acesso aos documentos tão antigos de que trata a avença/
	b) ausência de fundamento fático para a condenação ao pagamento de débito, tendo em vista inexigibilidade de conduta diversa; insuficiência da estrutura administrativa municipal e federal; dificuldades técnicas de medição e desconhecimento técnico, apesar de todo zelo empregado;
	c) ausência de utilidade pública, razoabilidade, finalidade pública e de responsabilização objetiva na condenação;
	d) erros formais, que não causaram danos concretos ao Erário;
	e) impedimento de sua responsabilização por parte da Lei de Introdução às Normas do Direito Brasileiro - LINDB;
	f) falta de caracterização de dolo ou erro grave, nos termos do Decreto 9.830/2019;
	g) falta de identificação dos verdadeiros responsáveis pelo débito;
	h) regularidade na execução fiscal de todos os repasses, sendo mínimas e controversas as falhas apontadas;
	i) elementos que relativizam ou invalidam o teor da manifestação dos engenheiros e das glosas efetuadas. 
[...]
5. Quanto ao mérito, verifico que o recorrente não logrou trazer novos elementos que elidissem sua responsabilidade, principalmente à vista da gravidade e da diversidade das irregularidades verificadas, tais como contratação de objeto alheio ao plano de trabalho; ausência de registro da execução contratual; duplicidade e generalidade de objetos contratuais; ausência de especificações, quantitativos e valores, etc.
 6. Assim, ao firmar os termos da avença, o recorrente se comprometeu a segui-los e a observar as normas de direito administrativo e financeiro que regem o convênio, além assumir o dever de fiscalizar a execução e apresentar a correspondente prestação de contas, o que efetivamente não aconteceu. Portanto, descabe a alegação de excludentes de responsabilidade, de ausência de dano ressarcível, de falta de estrutura administrativa para o acompanhamento e fiscalização dos serviços, e de cumprimento zeloso das regras, sem que fosse carreado aos autos provas com o condão de revogar o acórdão recorrido.
7. O mesmo acontece com a defesa do pretenso prejuízo ao contraditório e à ampla defesa, pois está claro nos autos que foram dadas todas as oportunidades para que o recorrente exercitasse tais direitos. Deste modo, também carece de fundamento alegar cerceamento, seja por conta do decurso excessivo de tempo, seja pelo indeferimento de pedido de prorrogação de um prazo sabidamente peremptório (interposição de recurso) , após a proposição do próprio apelo e da comunicação de seu efeito suspensivo (peça 103) .
8. Dessa maneira, concordo integralmente com o resultado das análises da Unidade Técnica, corroborado pelo MP/TCU, e, perfilhando e incorporando todos os argumentos convergentes como parte das presentes razões de decidir, Voto por que o Plenário desta Corte de Contas adote a proposta de Acórdão que ora submeto à deliberação.  [Grifos da instrução da Serur].
2.2.	Portanto, a decisão agora embargada não deu provimento ao recurso de reconsideração interposto pelo embargante.
ADMISSIBILIDADE
3.	Reitera-se o exame preliminar de admissibilidade contido na peça 143, que concluiu pelo conhecimento dos presentes embargos, suspendendo-se os efeitos do item 9.1 do Acórdão 5413/2020-TCU-Segunda Câmara, eis que preenchidos os requisitos processuais aplicáveis à espécie.
MÉRITO
4.	Delimitação
4.1.	Constitui objeto do presente recurso definir se há omissão e/ou contradição e/ou obscuridade relevantes a serem sanadas na decisão embargada (quanto à valoração empreendida pelo e. Colegiado julgador acerca da responsabilidade do embargante e consequente reflexo no débito e na multa que lhe restou aplicada) e, caso haja, se eventual saneamento é capaz de atribuir efeitos modificativos (infringentes) aos presentes embargos de declaração no que se refere à penalização do embargante.
Das obscuridades e omissões capazes de ensejar embargos de declaração
5.	O embargante aponta os 4 pontos adiante sintetizados como alegadamente obscuros e o 5º e último ponto como omisso no Acórdão 5413/2020-TCU-Segunda Câmara sob o argumento geral de que não teriam sido adequadamente apreciados pelo Tribunal (peça 137) .
5.1.	Primeiro ponto alegadamente obscuro: a complexidade da matéria não parece ter influenciado na responsabilização, como estabelece o § 4º, do art. 12, do Decreto 9.830/2019 (peça 137, p. 3) ;
i) o embargante referencia trecho da última instrução de mérito desta unidade técnica, transcrita no Relatório que integra o acórdão embargado (parágrafo 6.4 da peça 127) , e transcreve o §4º do art. 12, do Decreto 9.830/2019;
ii) a partir dos trechos que transcreve, alega que não restou esclarecido de que forma a responsabilização do recorrente está de acordo com a norma prevista no Decreto 9.830/2019, art. 12, § 4º, o qual prevê que a complexidade da matéria e as atribuições exercidas pelo agente público deverão ser consideradas em sua eventual responsabilização; sustenta que o item do relatório dá a entender que, em afronta à LINDB, como o recorrente é gestor e agente, então a complexidade da matéria deixaria de influir no julgamento;
5.2.	Segundo ponto alegadamente obscuro: possível aplicação da forma de responsabilização indireta proibida pelo art. 12, § 7º do Decreto 9.830/2019 (peça 137, p. 4) ;
i) o embargante referencia trecho da última instrução de mérito da unidade técnica transcrita no Relatório que integra o acórdão embargado, no caso, parte do parágrafo 6.5 da peça 127, e transcreve o §7º do art. 12, do Decreto 9.830/2019;
ii) a partir dos trechos que transcreve, sustenta que não ficou esclarecido como a responsabilização do recorrente estaria em conformidade com a proibição da responsabilização por culpa in vigilando, contida no mencionado dispositivo da LINDB, considerando que somente pode ser responsabilizado aquele cuja omissão caracterizar erro grosseiro ou dolo; acrescenta que a  fundamentação do trecho da instrução dá a entender que pretende aplicar exatamente a forma de responsabilização indireta proibida pelo citado dispositivo do Decreto 9.830/2019;
5.3.	Terceiro ponto alegadamente obscuro: possível responsabilização do recorrente somente pela mera verificação de nexo de causalidade, a qual é proibida pelo Decreto nº 9.830/2019, art. 12, § 3º (peça 137, p. 4-5) ;  
i) o embargante referencia trecho da última instrução de mérito desta Serur, transcrita no Relatório que integra o acórdão embargado (parágrafo 6.6 da peça 127) , e transcreve o § 3º do art. 12, do Decreto 9.830/2019;
ii) a partir dos trechos que transcreve, alega que não fica esclarecido como tal forma de responsabilização adotada pela decisão embargada estaria contornando a proibição da responsabilização frente a mera verificação de nexo de causalidade prevista pelo - mencionado no recurso - Decreto nº 9.830/2019, art. 12, § 3º";
5.4.	Quarto ponto alegadamente obscuro: falta de definição de erro grosseiro e qual seria esse cometido pelo embargante (peça 137, p. 5-6) ;  
i) o embargante repisa trecho da última instrução de mérito desta Serur, transcrita no Relatório que integra o acórdão embargado (parágrafo 6.11 da peça 127) , e transcreve os § 1º e 2º do art. 12, do Decreto 9.830/2019;
ii) a partir dos trechos que transcreve, alega que não ficou caracterizado o que é erro grosseiro e qual teria sido a situação fática capaz de caracterizar dolo ou erro grosseiro por parte do embargante; acrescenta que a falta de explicitação do suposto erro verificado em atos, omissões ou elevado grau de negligência necessário para a responsabilização do agente, confronta o Decreto 9.830/2019, art. 12, § 1º e 2º;
5.5.	Quinto ponto alegadamente omisso: etapas que foram executadas nos Contratos 162/2007 e 198/2007, sendo imputado débito no valor integral (peça 137, p. 5-6) ; 
i) o embargante alega que no recurso de reconsideração insurgiu-se contra a aplicação de glosa do valor total dos referidos contratos, desconsiderando suas etapas concluídas;
ii) menciona ser inegável que, tanto no Contrato 162/2007, quanto no Contrato 198/2007, diversas etapas foram executadas, dando bom e correto destino às verbas públicas, ponto que restou omisso no Acórdão;
iii) alude que, ao estabelecer o ressarcimento integral do valor de um contrato, a decisão do TCU ignora etapas de fato concluídas e gera o enriquecimento sem causa da União; 
iv) acrescenta que, diante da verificação por parte do TCU de falhas formais nos procedimentos de registros das despesas, somente, poderia o TCU apontar a irregularidade e sancionar o gestor através de multa e/ou irregularidade de contas, de acordo com a gravidade do caso, inexistindo a necessidade de ressarcimento ao erário, sob pena de enriquecimento ilícito, considerando as etapas que foram de fato, concluídas;
v) mais adiante continua afirmando que, para a omissão ser suprida, a decisão embargada deveria ter apontado quais etapas de cada contrato não foram concluídas de fato e, portanto, ensejavam glosa e quais fases foram realizadas (mesmo que com falhas formais) , as quais, dessa forma, ensejariam outras penalidades, que não a de debito, pois este ocasionaria enriquecimento sem causa do erário.
vi) repisa que que "Ao omitir-se quanto reais valores dos danos e omitir-se também quanto ao apontado risco de enriquecimento sem causa do erário, a decisão embargada resta gravemente viciada, o que busca sanar-se por estes embargos.";
vii) conclui que "caso essa nobre Corte não logre apresentar tais fundamentos precisos acerca dos valores exatos dos supostos prejuízos verificados nos autos roga-se que seja concedido o excepcional efeito infringente a estes embargos, para retirar todos os débitos que não forem claramente identificados e comprovados, conforme a argumentação supra.".  
5.6.	Formula os seguintes pedidos recursais:
a) que sejam recebidos os presentes Embargos de Declaração e acolhidos em todos os seus termos a fim de que sejam saneados os vícios destacados;
b) que sejam esclarecidos as obscuridades abordadas e o suprimento das omissões comentadas, eventualmente dando-se, no que couber, efeitos infringentes aos mesmos; 
c) a cientificação dos procuradores quando da inclusão em pauta de julgamento, para possibilitar um eventual sustentação oral da defesa. 
Análise
5.7.	Os presentes embargos de declaração não trazem aos autos elemento ou fundamento capaz de demonstrar obscuridade/omissão carente de saneamento e menos ainda de gerar efeito modificativo sobre o Acórdão 5413/2020-TCU-Segunda Câmara.
5.8.	Antes de tratar cada um dos pontos agitados na peça recursal em análise, algumas observações revelam-se úteis para melhor compreensão do escopo que delimita a presente análise.
i) inicialmente, é preciso ter em perspectiva que, no presente caso, como em incontáveis outros julgados semanalmente pelos colegiados do TCU, o e. Relator do feito reproduziu no Relatório que integra o Acórdão embargado as análises e conclusões da unidade técnica (peça 121) , que contaram com expressa concordância do Ministério Público junto ao TCU (MP/TCU) , representado por seu Subprocurador-Geral, Lucas Rocha Furtado (peça 124) . E, por concordar Sua Excelência o Relator com os fundamentos e desfecho ali consignados, expressamente os incorporou às suas razões de decidir, sendo ao final acompanhado pela 2ª Câmara do TCU. Desse modo, a fundamentação que levou o Colegiado julgador a proferir o acórdão deve ser extraída da leitura conjunta do Voto do Relator e da instrução da unidade técnica transcrita no Relatório, respaldada pelo MP/TCU (Lei 8.443, art. 1º, § 3º) . Trata-se da cognominada "fundamentação per relationem", técnica de julgamento amplamente aceita para o bem da simplificação e da eficiência da máquina pública onde tramita o feito, pois inibe desnecessárias repetições sem prejudicar a compreensão do que decidido pelo órgão julgador, que acolhe e incorpora expressamente como razões de decidir manifestações já lançadas formalmente nos autos por outros atores cuja atuação é prevista na norma de regência do processo. Nesse sentido são inúmeras manifestações do Supremo Tribunal Federal (STF) , dentre as quais podem ser citados ARE 960364 AgR (Rel.  Min. DIAS TOFFOLI, 2ª Turma, DJe 18/11/2016) , ARE 1238775 AgR (Rel.  Min. LUIZ FUX, 1ª Turma, DJe 11/3/2020) , ARE 1219316 AgR (Rel.  Min. ROBERTO BARROSO, 1ª Turma, DJe 15/10/2019) . Portanto, de início, anota-se que muitos dos pontos levantados pelo embargante não se revelam omissos na decisão, pois foram considerados para formação das razões de decidir do Relator e do Colegiado, seja diretamente no Voto que guiou a decisão, seja pela remissão expressa aos fundamentos da unidade técnica (peça 121) , corroborados também expressamente pelo MP/TCU (peça 124) , ambos reproduzidos no Relatório que integra o Acórdão combatido, repita-se, incorporados expressamente por meio do respectivo Voto do Relator (peça 126) .
ii) de outro lado, o princípio do devido processo legal (contraditório e ampla defesa) não impõe ao órgão julgador apreciar documento por documento, alegação por alegação, linha por linha de argumentação levantados em cada momento processual pelas partes. É possível prestigiá-lo substancialmente atendo-se àqueles fundamentos mais relevantes, assim entendidos como os potencialmente capazes de influenciar no desfecho do julgamento do caso concreto, num ou noutro sentido. Logo, análises e considerações suscintas ou, eventualmente, até inexistentes por parte do órgão julgador não devem ser confundidas com omissão processualmente relevante, notadamente quanto a argumentos/elementos laterais que, mesmo se fossem tratados (linha por linha) e acolhidos, não se revelariam capazes de infringir efetivamente o convencimento formado a partir do  conjunto de atos/fatos que denunciam a (s) conduta (s) recriminada (s) . Também nesse sentido, o STF firmou a seguinte tese de repercussão geral (Tema 339) : "O art. 93, IX, da Constituição Federal exige que o acórdão ou decisão sejam fundamentados, ainda que sucintamente, sem determinar, contudo, o exame pormenorizado de cada uma das alegações ou provas. (AI 791292 QO-RG, Rel. Min. GILMAR MENDES, Repercussão Geral - DJe 12/8/2010) ". Conforme se verá adiante, as alegações relevantes (centrais) do embargante veiculadas no recurso de reconsideração foram devidamente valoradas pelo Colegiado prolator da decisão, ora tendo-as rejeitado, ora tendo-lhes atribuído valor menor do que o pretendido pela parte, cujo resultado foi a manutenção da pena aplicada.
iii) também é preciso ter claro a todo momento que os embargos de declaração não são aptos para instaurar nova rediscussão do mérito já decidido pelo órgão julgador, motivada por mera irresignação da parte com o resultado do julgamento. Sua abertura ao debate é estreitíssima, limitando-se às hipóteses legais de omissão, contradição ou obscuridade, ou, ainda, para correção de erro material (construção doutrinária e jurisprudencial) .
iv) Nessa linha, o TCU tem prolatado reiterados precedentes enfatizando o agudo ângulo aberto pelos embargos, conforme se vê, por exemplo, nos seguintes acórdãos (enunciados da Diretoria de Jurisprudência/TCU, grifou-se) :
Embargos de declaração é um recurso de natureza peculiar, cuja fundamentação é vinculada, visto que seu objetivo é estritamente afastar possível omissão, obscuridade ou contradição de determinada deliberação. Logo, esse instrumento não deve servir como meio ilegítimo para rediscussão de mérito, o que representaria, na prática, a possibilidade de repetição de um mesmo recurso, ferindo os princípios da legalidade, da singularidade, da isonomia e da celeridade processual. (Acórdão 13960/2019-TCU-Primeira Câmara, Rel. Min. Benjamin Zymler) .
Em sede de embargos de declaração, questionamentos acerca da valoração das irregularidades que embasaram a condenação implica tentativa de rediscussão ou reexame da matéria, o que não se coaduna com a função integrativa dessa espécie recursal. (Acórdão 2818/2015-TCU-Segunda Câmara, Rel. Min. Vital do Rêgo) .
Aos embargos de declaração no âmbito do TCU aplica-se o seguinte: 1) não se prestam para a rediscussão do mérito nem para reavaliação dos fundamentos que conduziram à prolação do acórdão recorrido; 2) a contradição deve estar contida dentro dos termos do inteiro teor da deliberação atacada; 3) não há omissão quando a matéria é analisada na instrução da unidade técnica que consta do relatório e que integra as razões de decidir da deliberação; 4) o julgador não está obrigado a apreciar todos e cada um dos argumentos desfiados pela parte, sendo suficiente que se atenha àqueles bastantes à formação de sua convicção acerca da matéria; e 5) eventual erro de julgamento deve ser corrigido por outra via recursal própria. (Acórdão 1104/2015-TCU-Plenário, Rel. Min. Bruno Dantas) .
v)  a mesma didática expressa neste último precedente mencionado (Acórdão 1104/2015-TCU-Plenário) tem sido reproduzida em numerosos outros julgamentos posteriores do TCU, dentre os quais colhem-se os Acórdão 10919/2016-TCU-Segunda Câmara, Rel. Min. Marcos Bemquerer, 117/2018-2ª Câmara, Rel. Min. Ana Arraes e 731/2019-Plenário, Rel. Min. Augusto Nardes.
5.9.	Tendo tais premissas como balizas, passa-se à análise das alegações veiculadas por meio dos embargos em apreço (peça 137) .
5.10.	Quanto ao primeiro ponto alegado pelo embargante (a complexidade da matéria não parece ter influenciado na responsabilização, como estabelece o § 4º, do art. 12, do Decreto 9.830/2019) , não merece reparo a decisão embargada. A circunstância alegada de o embargante não dispor de conhecimento técnico foi explicitamente considerada no item 6.5 omitido pelo embargante, para registrar que tal circunstância (complexidade) , no presente caso concreto, não o exime da responsabilização. Consta o seguinte da instrução (peça 127) transcrita no Relatório que integra o Acórdão e incorporada às razões de decidir do e. Relator (grifou-se) :
6.4.	Quanto ao argumento recursal de que não detinha o conhecimento técnico para interferir nas conclusões dos engenheiros responsáveis, registra-se que a delegação interna de atividades administrativas, em prefeituras, para a execução de despesas custeadas com recursos públicos federais, não retira do agente político a responsabilidade sobre a execução do convênio, uma vez que ele sempre atua na dupla condição de gestor e agente político.
6.5.	É certo que esse entendimento não preconiza que o responsável deva praticar todos os atos de gestão referentes aos recursos repassados, mas sim adotar providências para que a execução da despesa ocorra dentro dos parâmetros legais. Assim, o titular de um órgão/entidade deve escolher seus auxiliares diretos com esmero e acompanhar, mesmo que de forma geral, o desempenho de seus administrados.
5.10.1.	Ratifica a improcedência dessa alegação, o próprio art. 12 do Decreto 9.830/2019, trazido como argumento, em seu § 8º, a seguir transcrito, o qual estabelece que nenhum dispositivo desse artigo exime o agente público de atuar de forma diligente e eficiente no cumprimento dos seus deveres constitucionais e legais: 
§ 8º O disposto neste artigo não exime o agente público de atuar de forma diligente e eficiente no cumprimento dos seus deveres constitucionais e legais.
5.10.2.	Não custa repisar o que constou do Voto do e. Relator da decisão embargada (grifou-se) a esse respeito:
6. Assim, ao firmar os termos da avença, o recorrente se comprometeu a segui-los e a observar as normas de direito administrativo e financeiro que regem o convênio, além assumir o dever de fiscalizar a execução e apresentar a correspondente prestação de contas, o que efetivamente não aconteceu. Portanto, descabe a alegação de excludentes de responsabilidade, de ausência de dano ressarcível, de falta de estrutura administrativa para o acompanhamento e fiscalização dos serviços, e de cumprimento zeloso das regras, sem que fosse carreado aos autos provas com o condão de revogar o acórdão recorrido.
5.10.3.	Em outras palavras, independentemente da complexidade da matéria, condição que não restou comprovada até o momento nos autos, como gestor e agente público, não cabe ao embargante o papel meramente figurativo de referendar atos administrativos, sobretudo eivados de graves irregularidades, bastando, para tal, escudar-se em desconhecimento ou complexidade da matéria. Incumbe a essa autoridade exercer o papel de direção, coordenação e supervisão dos trabalhos, corrigindo, se necessário, as graves lacunas ou omissões eventualmente incorridas por seus subordinados, sobretudo aquelas que ostentem flagrante ilegalidade, como a verificada nestes autos. Cuida-se de cadeia decisória que implica, sempre, o controle recíproco dos atos administrativos a fim de ser aperfeiçoado o procedimento administrativo e alcançado o desiderato público. Além disso, as prerrogativas e os poderes do cargo, bem assim a supervisão, não são conferidos em caráter pessoal ao agente público, mas em benefício de seu papel institucional, o que os torna irrenunciáveis. Neste sentido os Acórdãos 2457/2017, Rel. Min. José Múcio, 830/2014, Rel. Min. Marcos Bemquerer e 1134/2009, Rel. Min. Raimundo Carreiro, todos do Plenário do TCU.
5.10.4.	A leitura atenta evidencia claramente não haver obscuridade pois as circunstâncias inseridas no contexto das atribuições do embargante foram consideradas no decisum, tendo o e. Colegiado julgador afastado de forma fundamentada o argumento. Portanto, as alegações quanto a este ponto restringem-se a mera insatisfação com o valor atribuído pelo e. órgão julgador a tais circunstâncias e a resultante daí derivada (manutenção do débito e da multa) , o que não se mostra suficiente para acolher embargos.
5.11.	Quanto ao segundo ponto alegado pelo embargante (possível aplicação da forma de responsabilização indireta proibida pelo art. 12, § 7º do Decreto 9.830/2019) igualmente não merece reparo a decisão embargada. É preciso atentar para o fato de que, embora tenha sido evidenciado no decisum embargado a ocorrência de erro grosseiro por parte do embargante, inexistem evidências nos autos de que tenha sido sancionado nesta TCE por culpa em vigilando mas, por não ter comprovado a boa e regular aplicação dos recursos federais recebidos no âmbito do Convênio 50/1995.
5.11.1	Tal apreciação permeia a instrução de peça 127, incorporada às razões de decidir do e. Relator, e está expressa nos parágrafos 6.7 e 6.12., cuja repetição é necessária, ante a insistência das teses defensivas a esse respeito (grifou-se) :
6.7.	Ressalta-se que a responsabilidade do ex-prefeito na execução de convênio adveio da sua condição de signatário nos termos aditivos firmados em sua gestão e da apresentação da prestação de contas, que o faz garantidor da correta aplicação dos recursos (cláusula quarta, inciso II, alínea 'c'' da peça 5, p. 50) , o que não ocorreu, em virtude da não comprovação da boa e regular aplicação dos recursos públicos federais. Assim, mesmo que não tenha praticado atos referentes à execução, deveria ter adotado providências para que esta ocorresse dentro dos parâmetros legais, o que não se desincumbiu a contento. Nesse sentido são os Acórdão 2059/2015-TCU-Plenário, Rel. Benjamin Zymler, 8.784/2017-1ª Câmara, Rel. Bruno Dantas, e 3.121/2015-1ª Câmara, Rel. Walton Alencar Rodrigues) . 
[...]
6.12.	Repisa-se que o lastro da responsabilização do recorrente não está somente no fato de ter ocupado o cargo de prefeito municipal de São Leopoldo -  gestão 2005-2012. Ao apor sua assinatura nos aditivos ao termo de convênio (peça 22, 34-36 e p. 66-68, peça 24, p. 47-50, peça 28, p. 26-29 e 65-69) , o recorrente assumiu a obrigação de cumprir suas regras e as exigências normativas pertinentes, que não ocorreu como demonstram as ocorrências a seguir, que culminaram no débito a ser ressarcido (peça 76 e 78) :
[...]
5.11.2.	O próprio voto que conduziu a decisão embargada não menciona culpa in vigilando, porém, explicita a responsabilidade do embargante, a qual constitui o foco da abordagem que resulta na sua culpabilidade (grifou-se) :
5. Quanto ao mérito, verifico que o recorrente não logrou trazer novos elementos que elidissem sua responsabilidade, principalmente à vista da gravidade e da diversidade das irregularidades verificadas, tais como contratação de objeto alheio ao plano de trabalho; ausência de registro da execução contratual; duplicidade e generalidade de objetos contratuais; ausência de especificações, quantitativos e valores, etc. 
6. Assim, ao firmar os termos da avença, o recorrente se comprometeu a segui-los e a observar as normas de direito administrativo e financeiro que regem o convênio, além assumir o dever de fiscalizar a execução e apresentar a correspondente prestação de contas, o que efetivamente não aconteceu. Portanto, descabe a alegação de excludentes de responsabilidade, de ausência de dano ressarcível, de falta de estrutura administrativa para o acompanhamento e fiscalização dos serviços, e de cumprimento zeloso das regras, sem que fosse carreado aos autos provas com o condão de revogar o acórdão recorrido.
5.11.3.	Assim, não se identifica a alegada obscuridade, estando claro que a responsabilização do embargante não decorreu de culpa in vigilando, embora tenha sido constatado erro grosseiro em sua omissão gerencial. Assim, aqui também as alegações não demonstram obscuridade, mas se limitam a expressar irresignação com a nota negativa lançada transparentemente pelo e. órgão julgador sobre sua postura, considerada omissa em medida suficiente para ensejar punição. Tal quadro não é bastante para acolher embargos, pois visam simplesmente a reavaliação dos fundamentos que conduziram à prolação do acórdão recorrido.
5.12.	Quanto ao terceiro ponto alegado pelo embargante (possível responsabilização do recorrente somente pela mera verificação de nexo de causalidade, a qual é proibida pelo Decreto nº 9.830/2019, art. 12, § 3º) também não carece de integração o acórdão embargado. Está claro que a questão foi objeto de apreciação pelo e. Colegiado julgador, quando, além de registrar o nexo de causalidade, deixou assente o comportamento culposo do embargante ao não comprovar a boa e regular aplicação dos recursos recebidos no âmbito do Convênio 50/1995, conforme a instrução à peça 127 transcrita no Relatório que integra o Acórdão e incorporada às razões de decidir do e. Relator, em especial nos já transcritos itens 6.7, 6.12 retro e no item 6.13 a seguir:
6.13.	De fato, ao descumprir as regras atinentes ao convênio sobre comento, o recorrente  afastou-se da conduta esperada de um administrador médio (culpa grave) , nascendo a responsabilidade pela recomposição do dano. Somado a isso, não se verifica nos autos a ocorrência de qualquer excludente de culpabilidade.
5.12.1.	Portanto, novamente, não há qualquer obscuridade, o que bastaria para rejeitar os embargos quanto ao ponto. O que a embargante pretende, uma vez mais, é revolver o mérito (nova apreciação) da questão já valorada pelo Tribunal, o que não é viável por meio de embargos.
5.13.	Quanto ao quarto ponto alegado pelo embargante (falta de definição de erro grosseiro e qual teria sido cometido pelo embargante) , guarda relação direta com o terceiro, apenas reprisando-o por outra retórica, considerando que o embargante agiu com culpa grave, considerada, conforme o §1º do art. 12 do Decreto 9.830/2019, como erro grosseiro. Novamente, de forma alguma merece reparo a decisão embargada.  Num convênio dessa envergadura, que teve recursos públicos da ordem de R$ 16 milhões repassados ao Município de São Leopoldo/RS, o gestor mor da prefeitura recebeu, entre os anos de 2005 e 2010, recursos federais da ordem de R$ 5.600.000,00. Deveria ter zelado pela sua boa e regular aplicação, uma vez que o ônus da prova em matéria de aplicação de recursos públicos é invertido, competindo ao gestor demonstrar o correto destino que os recursos tiveram. No presente caso, deveria ter tido atenção máxima e acompanhar pari passu todos os desdobramentos contratuais, garantindo que os recursos recebidos fossem aplicados de acordo com o plano de trabalho acordado. Entretanto, conforme explanado no acórdão embargado, não foi isso que ocorreu. Daí resultou sua culpa, caracterizada pelas omissões gerenciais com elevado grau de negligência, explicitadas no decisum embargado, conduta que desencadeou a ocorrência de prejuízos ao erário.
5.13.1	A instrução de peça 127, incorporada às razões de decidir do e. Relator, em seu parágrafo 6.11, trazida pelo próprio embargante e transcrito a seguir, expressa claramente o que o Tribunal tem entendido como erro grosseiro: (grifou-se) :
6.11.	Registra-se o entendimento jurisprudencial do TCU que vem se inclinando no sentido de considerar como erro grosseiro, para o exercício do poder sancionatório desta Corte de Contas, o que decorreu de grave inobservância do dever de cuidado, isto é, que foi praticado com culpa grave (Acórdão 2391/2018-TCU-Plenário, Rel. Benjamin Zymler, 2.924/2018-Plenário, Rel. José Mucio Monteiro, 11.762/2018-2ª Câmara, Rel. Marcos Bemquerer, e 957/2019, 1.264/2019 e 1.689/2019, todos do Plenário, Rel. Augusto Nardes) .
5.13.2	A mencionada instrução de peça 127 também evidencia nos parágrafos 6.7 (não comprovou a boa e regular aplicação dos recursos públicos repassados) , 6.12 (contratou objeto sem correspondência no plano de trabalho estabelecido, não registrou a execução dos serviços contratados, contratou serviços em duplicidade, contratou quantidade superior à prevista, contratou objeto sem especificação das obras, quantitativos e respectivos preços) e 6.13 (não cumpriu o estabelecido na avença) , já transcritos nos itens 5.11.1 e 5.12 retro, os erros grosseiros cometidos pelo embargante, culminando com a seguinte conclusão, explicitada no item 6.15 da mesma instrução (grifou-se) :
6.15.	Assim sendo, os elementos constantes dos autos permitem concluir que o gestor agiu com culpa grave tratando-se de erros grosseiros, os quais permitem que o referido gestor responda pessoalmente por seus atos, nos termos do art. 28 da Lei de Introdução às Normas do Direito Brasileiro.
5.13.3.	O trecho do voto reproduzido no item 5.11.2. retro também explicita as situações fáticas que caracterizam a conduta do embargante: contratar objeto alheio ao plano de trabalho, deixando de cumprir as regras estabelecidas expressamente na avença, não fiscalizar a execução do convênio, conforme exigido pelo concedente, dando margem à ocorrência de duplicidade e generalidades de objetos contratuais, ausência de especificações, quantitativos e valores, o que culminou em prejuízo ao erário. 
5.13.4.	São questões que denotam uma falta de procedimentos e de precauções por parte do representante da prefeitura em comprovar a aplicação dos recursos recebidos e em se adequar aos normativos que regem as transferências voluntárias. Não se está falando apenas de falhas decorrentes de uma análise pontual de determinado funcionário da prefeitura, mas sim, na não adoção de procedimentos adequados por parte da Prefeitura de São Leopoldo que pudessem comprovar a execução dos serviços. Em outras palavras, ao gestor cabia dotar a prefeitura de metodologia de contratação, execução e fiscalização que permitisse executar as obras de modo que os serviços fossem devidamente comprovados e estivessem de acordo com os normativos legais e com os termos pactuados entre os entes federativos, o que não ocorreu, ocasionando, em relação ao Convênio 50/1995, dano ao erário. 
5.13.5.	Além disso, restou esclarecido no parágrafo 6.10 da instrução à peça 127, reproduzida no Relatório, que os requisitos necessários para a responsabilidade financeira por débito como ocorreu no presente caso, não são afetadas pelas alterações na LINDB (grifou-se) :
6.10.	Também não prospera o argumento apresentado relacionado à aplicação da LINDB, que impediria a responsabilização do recorrente, tendo em vista que as alterações ali promovidas pela Lei 13.655/2018 não provocaram nenhuma modificação nos requisitos necessários para a responsabilidade financeira por débito. Não há que se falar, portanto, em responsabilização objetiva.
5.13.6.	Assim, também não se identifica a alegada obscuridade, estando claro, tanto a definição de erro grosseiro, como as situações fáticas praticadas pelo embargante que o caracterizaram.
5.14.	No quinto ponto alegadamente omisso por meio dos embargos (etapas que foram executadas nos Contratos 162/2007 e 198/2007, sendo imputado débito no valor integral) , observa-se que a peça recursal padece de fragilidade. A uma porque o embargante insiste em rediscutir o mérito afirmando ser "inegável" que houve etapas concluídas em relação ao Contrato 162/2007, sem que apresente evidências de tal afirmação. A duas, pois o embargante ignora a circunstância quanto ao Contrato 198/2007, o qual não teve o valor integral imputado ao recorrente, mas apenas parte, sendo glosado somente o que não restou comprovado.  Mais uma vez, fica evidente que a motivação dos embargos não é suprir omissão, mas obter novo juízo de valor, o que encontra barreira na via recursal eleita. 
5.14.1.	Em relação às glosas realizadas em relação aos Contratos 162/2007 e 198/2007 consta o seguinte da instrução (peça 127) transcrita no Relatório que integra o Acórdão e incorporada às razões de decidir do e. Relator (grifou-se) :
[...]
	g) em relação ao Contrato 162/2007:
	g.1) as especificações E 011/7-2007 do Contrato 162/2007 não tem qualquer relação com os itens da planilha contratada;
	g.2) As fotos relativas à execução da canalização com aduelas pré-moldadas evidenciam que não foram executados escoramentos metálicos contínuos cravados;	g.3)  não é evidenciado no relatório fotográfico: a regularização do fundo com areia, reaterros com argila e com saibro, execução de "enleivamento", execução de galerias com tubos PA2 MF 600 mm e de poços de visita, o que também não faz parte do Plano de Trabalho;
	g.4) o item "Serviços de Administração" com unidade não mensurável b" é um dos componentes do BDI;
	h) em relação ao Contrato 198/2007, foram glosados:
	h.1) os itens com unidade não mensurável "vb";
	h.2) os itens de "enleivamento" e "meio-fio" por não haver registro de execução;
	h.3) os aditivos pela falta de comprovação dos respectivos quantitativos.
[...]
6.14.	O recorrente teve, ainda, oportunidades de produzir as provas que entendesse necessárias e capazes a eliminar a pretensão punitiva da Administração Pública, porém não suporta suas razões recursais com nenhum documento novo, limitando-se a mostrar sua irresignação com a decisão deste Tribunal.
5.14.2	Embora desnecessário, porque extrapola a vocação dos embargos, não custaria acrescer rápida reflexão quanto ao mérito. Depois de várias análises dos documentos encaminhados pela Prefeitura de São Leopoldo/RS, o posicionamento técnico final do Ministério da Integração Nacional foi materializado pelo Parecer Técnico - VOPF 098/140128, de 28/1/2014 (peça 38, p. 84-96) que contêm, de forma minuciosa, as impugnações parciais das despesas. Para cada contrato, inclusive os Contratos 162/2007 e 198/2007, foram realizadas as seguintes análises (peça 38, p. 91) :
a) compatibilidade entre o objeto contratado e o respectivo plano de trabalho;
b) existência de outras contratações com o mesmo objeto;
c) comparação entre preços unitários previstos e contratados;
d) verificação da real execução dos objetos contratados obtida através dos relatórios fotográficos de execução e compatibilidade das fotos com as especificações dos contratos, tendo em vista que a maioria dos contratos refere-se a serviços de dragagem, desassoreamento e manutenção de diques, e que não foram realizadas vistorias por ocasião da execução dos serviços;
e) comparação entre medições e quantitativos e preços contratados. 
5.14.3.	Ao final do referido Parecer Técnico, as respectivas análises e os respectivos valores aprovados e/ou glosados parcial ou totalmente, inclusive em relação aos Contratos 162/2007 e 198/2007, foram sintetizadas nas tabelas à peça 38, p. 91-94 , reapresentadas às peças 76 e 78;
5.14.4.	Consta à peça 76, p. 3 em relação aos Contratos 162/2007 e 198/2007, o que também foi transcrito no Relatório que integra o Acórdão e incorporado às razões de decidir do e. Relator (grifou-se) , conforme já relatado no subitem 5.14.1 retro:
	Contrato 198/2007

	Total pago
	Aprovado
	Glosado
	Motivo da glosa

	R$ 1.518.383,20
	R$ 1.186.731,70
	R$ 331.651,50
	Glosados os itens com unidade não mensurável "vb", os itens "enleivamento", e "meio-fio" por inexistir registro de execução e os aditivos, pela falta de comprovação dos respectivos quantitativos.  

	Contrato 162/2007

	Total pago
	Aprovado
	Glosado
	Motivo da glosa

	R$ 1.647.007,50
	R$ 0,0
	R$ 1.647.007,50
	O objeto do contrato é totalmente genérico e não especifica as obras do contrato; As especificações E 011/7-2007 do Contrato 162/2007 não tem qualquer relação com os itens da planilha contratada; As fotos relativas à execução da canalização com aduelas pré-moldadas mostram claramente que não foram executados escoramentos metálicos contínuos cravados; não é mostrado no relatório fotográfico a regularização do fundo com areia; não é mostrado no relatório fotográfico reaterros com argila e com saibro; não é mostrado no relatório fotográfico e não faz parte do Plano de Trabalho a execução de galerias com tubos PA2 MF 600mm e de poços de visita; não é mostrado no relatório fotográfico a execução de enleivamento; o item "Serviços por Administração" com unidade não mensurável "vb" é um dos componentes do BDI.  

5.14.5.	A não comprovação dos valores repassados, no caso do Contrato 162/2007, implica débito no valor integral que não pode ser desconsiderado pelo Tribunal. Levando mais adiante referida linha de raciocínio aberta pelo embargante, independentemente de ações e omissões dos gestores responsáveis, o TCU deveria tolerar placidamente toda sorte de irregularidades advindas da falta de comprovação da aplicação dos recursos públicos, com evidente afronta ao seu mandato constitucional relativo à regulamentação, fiscalização, análise ou julgamento de contas, desperdício de dinheiro público e, ainda, prejuízo para a sociedade que deixou de ser beneficiada.
5.14.6.	Além disso, ao supor que a decisão embargada deixou de apontar o que não foi cumprido nos referidos contratos, fato que não restou evidenciado como já se demonstrou, o embargante busca inverter o seu ônus, também por expresso mandamento constitucional e legal,   de produzir as evidências necessárias para comprovar o adequado uso dos recursos públicos que lhe foram confiados, não cabendo ao TCU essa tarefa (Acórdão 3623/2015-TCU-Primeira Câmara, Rel. José Múcio, 5920/2016-2ª Câmara, Rel. Vital do Rêgo e 1577/2014-2ª Câmara, Rel. André de Carvalho) . Assim, não se identifica a alegada omissão.
5.14.7.	A ocorrência do evento e a determinação para restituir os valores devidamente apurados não ensejam enriquecimento ilícito da União, como tentou induzir o embargante. Se não houver a regular aplicação e a comprovação dos valores envolvidos, emerge a obrigação de a convenente restituir os valores impugnados.
5.15.	Com relação ao pedido de cientificação dos procuradores quando da inclusão em pauta de julgamento e fim de possibilitar eventual sustentação oral, não há como acolher tal pleito, uma vez que o art. 141, § 14, inciso V, do Regimento Interno desta Corte de Contas, estabelece que a inclusão em pauta de processos que tratam de embargos de declaração prescinde de publicação em órgão oficial, ou de comunicação expressa aos interessados. Por oportuno, convém transcrever o seguinte trecho do citado regimento:
Art. 141. As pautas das sessões ordinárias e das extraordinárias serão organizadas pela unidade responsável pelo seu secretariado, sob a supervisão do Presidente do respectivo colegiado, observadas a ordem de antiguidade dos relatores e a forma de apreciação dos processos.
§ 14 Prescinde de publicação em órgão oficial a inclusão em pauta de processos:
[...]
V - em que se esteja julgando embargos declaratórios ou agravo.
5.15.1.	De acordo com o §3º do referido art. 141, do RI/TCU, "as pautas das sessões serão divulgadas mediante a afixação em local próprio e acessível do edifício-sede do Tribunal, a publicação nos órgãos oficiais e a disponibilização no Portal do TCU na internet, até quarenta e oito horas antes da sessão". 
5.15.2.	Ademais, cabe registrar sobre a impossibilidade de sustentação oral no julgamento dos embargos, considerando a vedação existente no art. 168, § 9.º, do RI/TCU, transcrito a seguir:
Art. 168. No julgamento ou apreciação de processo, ressalvada a hipótese prevista no § 9º, as partes poderão produzir sustentação oral, após a apresentação, ainda que resumida, do relatório e antes da leitura do voto resumido do relator, pessoalmente ou por procurador devidamente constituído, desde que a tenham requerido ao Presidente do respectivo colegiado até quatro horas antes do início da sessão, cabendo ao referido Presidente autorizar, excepcionalmente, a produção de sustentação oral nos casos em que houver pedido fora do prazo estabelecido
[...]
§ 9º Não se admitirá sustentação oral no julgamento ou apreciação de consulta, embargos de declaração, agravo e medida cautelar.
5.16.	Assim, vistas em conjunto ou tomadas separadamente, todas as alegações veiculadas pelo embargante se desidratam quando confrontadas com a decisão embargada (Acórdão 5413/2020-TCU-Segunda Câmara, suportado pelos fundamentos consignados nos respectivos Relatório e Voto que o integram) . A peça 137 reflete mera irresignação do recorrente com o resultado do segundo julgamento de mérito (recurso de reconsideração) , pretendendo instaurar um terceiro grau de apreciação de cada um dos atos/fatos relacionados à sua conduta valorada nestes autos, o que é inviável pela via dos embargos de declaração, conforme reiterados precedentes do TCU antes citados.
CONCLUSÃO
7.	Das análises anteriores, conclui-se, ante os elementos constantes destes autos, o contexto normativo e as diretrizes jurisprudenciais aplicáveis ao caso, que não há omissão e/ou contradição e/ou obscuridade relevantes a serem sanadas na decisão embargada capazes de atribuir efeitos modificativos (infringentes) aos presentes embargos de declaração no que se refere à penalização do embargante.
PROPOSTA DE ENCAMINHAMENTO
8.	Ante o exposto, com fundamento no art. 34, da Lei 8.443/1992, submetem-se os autos às instâncias subsequentes, com a seguinte proposta de encaminhamento:
	a) conhecer dos embargos de declaração opostos por Ary José Vanazzi por meio da peça 137 e, no mérito, rejeitá-los;
	b) dar ciência ao recorrente, ao Ministério da Integração Nacional, à Procuradoria da República no Estado do Rio Grande do Sul e demais interessados, a respeito do inteiro teor deste Acórdão, informando que esta deliberação, acompanhada do Relatório e do Voto que a fundamenta, está disponível para a consulta no endereço www.tcu.gov.br/acordaos, além de esclarecer que, caso requerido, este Tribunal poderá fornecer sem custos as correspondentes cópias impressas. 
É o Relatório.

8.1. Lucas Takamatsu Galli (61.880/OAB-DF) e outros, representando Ary José Vanazzi.  
8.2. Vanir de Mattos (32692/OAB-RS), representando Darwin Alencar Schmidt e Waldir Artur Schmidt.

Subprocurador-Geral Lucas Rocha Furtado.

TOMADA DE CONTAS ESPECIAL. IMPUGNAÇÃO PARCIAL. DANO AO ERÁRIO. CONTAS IRREGULARES. DÉBITO E MULTA. RECURSO DE RECONSIDERAÇÃO. CONHECIMENTO. ELEMENTOS INSUFICIENTES PARA A REFORMA DO ACÓRDÃO RECORRIDO. NÃO PROVIMENTO. EMBARGOS DE DECLARAÇÃO. AUSÊNCIA DE OBSCURIDADE E/OU OMISSÃO ALEGADAS. ELEMENTOS INCABÍVEIS VIA EMBARGOS DE DECLARAÇÃO E INEFICAZES QUANTO AO MÉRITO. INSUFICIÊNCIA DAS MATÉRIAS INVOCADAS PARA IMPOR EFEITOS MODIFICATIVOS À DECISÃO EMBARGADA. MERO INCONFORMISMO COM O RESULTADO DO JULGAMENTO. TENTATIVA DE REDISCUTIR O MÉRITO. CONHECIMENTO. IMPROVIMENTO. CIÊNCIA.

TOMADA DE CONTAS ESPECIAL (TCE)

Secretaria de Recursos (SERUR); Secretaria de Controle Externo de Tomada de Contas Especial (SecexTCE).

Trata-se de embargos de declaração opostos por Ary José Vanazzi contra o Acórdão 5413/2020-TCU-Segunda Câmara, em que este Tribunal conheceu e negou provimento a recurso de reconsideração interposto pelo ora embargante contra o Acórdão 3331/2019-TCU-Segunda Câmara (relatora: Ministra Ana Arraes) , por meio do qual foram julgadas irregulares as contas do referido responsável, imputando-se-lhe débito e multa.
2.		Os presentes embargos foram originalmente pautados para a sessão de 26/1/2021. Em acolhimento a petição do advogado do recorrente (peça 156) , a solicitar tempo adicional para entrega de memoriais aos membros deste Colegiado, exclui o feito de pauta. Em 15/3/2021, os advogados do embargante apresentaram memorial, em que reforçam e expandem os argumentos trazidos na peça recursal. 
3.		Presentes os requisitos de admissibilidade previstos no art. 34 da Lei 8.443/1992, cumpre conhecer dos embargos.
4.	 	No mérito, endosso as análises e conclusões da Secretaria de Recursos, que incorporo a este Voto como razões de decidir, para rejeitar os aclaratórios.
5.	 	Os argumentos apesentados no recurso de reconsideração improvido no acórdão ora embagado foram todos enfrentados no referido aresto, conforme bem demonstrou a instrução da Serur nos presentes embargos.
6.	           Tais foram as alegações formuladas no recurso anterior:
               a) prejuízo ao exercício do contraditório e da ampla defesa, por conta da dificuldade de acesso aos documentos tão antigos de que trata a avença/
	b) ausência de fundamento fático para a condenação ao pagamento de débito, tendo em vista inexigibilidade de conduta diversa; insuficiência da estrutura administrativa municipal e federal; dificuldades técnicas de medição e desconhecimento técnico, apesar de todo zelo empregado;
	c) ausência de utilidade pública, razoabilidade, finalidade pública e de responsabilização objetiva na condenação;
	d) erros formais, que não causaram danos concretos ao Erário;
	e) impedimento de sua responsabilização por parte da Lei de Introdução às Normas do Direito Brasileiro - LINDB;
	f) falta de caracterização de dolo ou erro grave, nos termos do Decreto 9.830/2019;
	g) falta de identificação dos verdadeiros responsáveis pelo débito;
	h) regularidade na execução fiscal de todos os repasses, sendo mínimas e controversas as falhas apontadas;
	i) elementos que relativizam ou invalidam o teor da manifestação dos engenheiros e das glosas efetuadas. 
7.		Ao fundamentar a decisão embargado, deixei bem assentes os motivos para negar provimento ao recurso de reconsideração então apreciado, conforme se verifica nas seguintes passagens do voto que apresentei na assentada anterior:
5. Quanto ao mérito, verifico que o recorrente não logrou trazer novos elementos que elidissem sua responsabilidade, principalmente à vista da gravidade e da diversidade das irregularidades verificadas, tais como contratação de objeto alheio ao plano de trabalho; ausência de registro da execução contratual; duplicidade e generalidade de objetos contratuais; ausência de especificações, quantitativos e valores, etc.
 6. Assim, ao firmar os termos da avença, o recorrente se comprometeu a segui-los e a observar as normas de direito administrativo e financeiro que regem o convênio, além assumir o dever de fiscalizar a execução e apresentar a correspondente prestação de contas, o que efetivamente não aconteceu. Portanto, descabe a alegação de excludentes de responsabilidade, de ausência de dano ressarcível, de falta de estrutura administrativa para o acompanhamento e fiscalização dos serviços, e de cumprimento zeloso das regras, sem que fosse carreado aos autos provas com o condão de revogar o acórdão recorrido.
7. O mesmo acontece com a defesa do pretenso prejuízo ao contraditório e à ampla defesa, pois está claro nos autos que foram dadas todas as oportunidades para que o recorrente exercitasse tais direitos. Deste modo, também carece de fundamento alegar cerceamento, seja por conta do decurso excessivo de tempo, seja pelo indeferimento de pedido de prorrogação de um prazo sabidamente peremptório (interposição de recurso) , após a proposição do próprio apelo e da comunicação de seu efeito suspensivo (peça 103) .
8. Dessa maneira, concordo integralmente com o resultado das análises da Unidade Técnica, corroborado pelo MP/TCU, e, perfilhando e incorporando todos os argumentos convergentes como parte das presentes razões de decidir, Voto por que o Plenário desta Corte de Contas adote a proposta de Acórdão que ora submeto à deliberação.
8.		Nos presentes embargos, o recorrente suscita quatro supostas obscuridades e uma alegada omissão, todas devidamente analisadas pela Serur na instrução de mérito incorporada ao Relatório.
	a) a complexidade da matéria deveria ter sido sopesada pelo Tribunal na responsabilização, como estabelece o § 4º, do art. 12, do Decreto 9.830/2019 (peça 137, p. 3) ;
	b) aplicação da forma de responsabilização indireta, proibida pelo art. 12, § 7º do Decreto 9.830/2019 (peça 137, p. 4) ;
	c) responsabilização do recorrente somente pela mera verificação de nexo de causalidade, proibida pelo Decreto nº 9.830/2019, art. 12, § 3º (peça 137, p. 4-5) ; 
	d) falta de definição de erro grosseiro e qual seria esse cometido pelo embargante (peça 137, p. 5-6) ; 
	e) etapas que foram executadas nos Contratos 162/2007 e 198/2007, sendo imputado débito no valor integral (peça 137, p. 5-6) .
9		Conforme bem detalhado no Relatório, a instrução da Serur analisou detidamente e refutou tais alegações de obscuridades e omissão, conforme lavrado nos respectivos subitens 5.7 a 5.16 (em dez laudas) , sendo desnecessários aqui reprisá-los, porquanto, nos termos do art. 1º, §3º, inciso I, da Lei 8.443/1992, o Relatório é parte essencial do Acórdão ora proposto e, conforme já pontuei alhures, adoto como razões de decidir as análises e conclusões da unidade técnica nele reproduzidas.
10.	Viu-se que o embargante, em verdade, tenta rediscutir questões de mérito, alegando tratar-se de obscuridades e omissão, o que não é cabível em sede de embargos, espécie recursal de escopo sabidamente restrito.
11.	Quanto ao memorial ofertado após a primeira inclusão do feito em pauta, seu conteúdo apenas reforça e complementa os argumentos exarados na petição de embargos, sem aduzir fatos novos nem omissões, obscuridades ou contradições hábeis para reformar o decisum questionado. Ainda que se admita a possibilidade de a parte apresentar, em qualquer fase processual, fatos novos capazes de alterar a decisão de mérito, em respeito ao princípio da busca da verdade material, isso não se verificou no caso presente.
12.	Feitas essas ponderações, ratifico as conclusões da Serur para, no mérito, rejeitar os presentes embargos.
		Do exposto, VOTO por que seja aprovado o Acordão que ora submeto a este Colegiado.
              TCU, Sala das Sessões Ministro Luciano Brandão Alves de Souza, em 4 de maio de 2021.
RAIMUNDO CARREIRO 
Relator